【裁判字號】    95,停,67
【裁判日期】    951017
【裁判案由】    聲請停止執行
【裁判全文】
臺北高等行政法院裁定
                                     95年度停字第00067號
聲  請  人  甲○○
訴訟代理人  張嘉真律師
            林峻立律師
            蔡易餘律師
相  對  人  新竹縣政府
代  表  人  乙○○（縣長）
訴訟代理人  唐琪瑤律師
上列當事人間因有關建築執照事件，聲請人提起行政訴訟，並聲
請停止原處分之執行，本院裁定如下：
    主  文
聲請駁回。
聲請程序費用由聲請人負擔。
    理  由
一、按「原處分或決定之執行，除法律另有規定外，不因提起行
    政訴訟而停止。」行政訴訟法第116 條第1 項定有明文。惟
    鑑於行政訴訟繫屬中，如原處分或決定之執行將發生難於回
    復之損害，且有急迫情事者，自應賦與行政法院依受處分人
    之聲請，裁定停止執行，俾兼顧受處分人之利益，是於同法
    條第2 項規定：「行政訴訟繫屬中，行政法院認為原處分或
    決定之執行，將發生難於回復之損害，且有急迫情事者，得
    依職權或依聲請裁定停止執行。但於公益有重大影響，或原
    告之訴在法律上顯無理由者，不得為之。」而所謂難於回復
    之損害，係指其損害不能回復原狀，或不能以金錢賠償，或
    在一般社會通念上，認以金錢賠償不能謂已填補其損害者亦
    屬之。次按「停止執行之裁定，得停止原處分或決定之效力
    、處分或決定之執行或程序之續行之全部或部分。」同法條
    第5 項復著有規定。是於撤銷訴訟客體之行政處分或決定，
    不論為下命、確認或形成之行政處分，均得成為停止執行之
    對象，惟就形成處分乃指設定、變更或消滅某具體法律關係
    之行政處分；確認處分係指確定某特定權利或具法律上重要
    意義之身分、地位或能力存在與否之行政處分而言，其等本
    質上均毋庸執行，是僅有停止其效力或程序之續行之全部或
    一部，而不生停止執行之問題，首先敘明。
二、本件聲請意旨略以：
(一)、本件聲請人於89年11月3 日即獲相對人准予辦理登記為（87
    ）工建字797 號建築執照（以下簡稱系爭建照）起造人，迄
    今仍持有經相對人通知領回之系爭建照正本，詎相對人竟准
    許與聲請人從不相識之鑫旺資產管理股份有限公司（以下簡
    稱鑫旺公司）林坤億（監察人）及葉麗珠（董事）假借聲請
    人之名義，以偽造聲請人文書之方式提出申請文件，且檢附
    聲請人早於88年6 月7 日已註銷之身份證影本，先向相對人
    違法申請補發系爭建照得逞，進而再次以偽造聲請人文書之
    方式，向相對人申請變更起造人名義為鑫旺公司，此業經新
    竹地方法院檢察署以94年度偵續字第40號就上述林坤億及葉
    麗珠之違法犯罪偽造文書等行為起訴在案，現正審理中。足
    證相對人依據該等刑事被告所偽造聲請人之申請書及註銷之
    身份證影本，所作出之准予補發建照及變更起造人名義之處
    分均具重大瑕疵而屬違法不當之處分甚明。
(二)、詎聲請人於94年9 月26日提請本件訴訟後，迭經94年12月27
    日及95年2 月22日存證信函向相對人聲請停止執行，遭相對
    人分別以95年2 月21日及95年3 月2 日信函拒絕，並告知系
    爭建照之起造人，已變更為立豐開發股份有限公司（下稱立
    豐公司）等語，立豐公司且於鈞院95年6 月14日開庭時具狀
    以起造人名義聲請參加訴訟，表示其已向相對人申請使用執
    照云云。惟依據該公司之登記資料顯示，立豐公司之監察人
    葉麗珠即前開刑案被告，且鑫旺及立豐公司之董事長均為李
    建利；況依立豐公司所提證物即相對人府工建字第09400089
    99號相對人准予變更起造人信函，其上所載該2 公司之聯絡
    住址復均為桃園縣平鎮市○○路521 號2 樓，足知2 公司實
    質上均同屬由刑事被告林坤億及葉麗珠所掌控者，而該等刑
    事被告繼續危害聲請人身為系爭建照起造人之合法權利，相
    對人不但未依聲請人之聲請准予停止原處分之執行，卻一再
    違法給予刑事被告通融及配合；況訴外人何啟權為本件於92
    年12月19日將系爭建照起造人名義變更為鑫旺公司之被告所
    屬機關之工務局局長；另黃金球則為被告以94年10月19日府
    工建字第0940008999號信函准予將系爭建照起造人由鑫旺公
    司變更為立豐公司之業務承辦人，該等兩人皆因為建商快速
    取得建造證照，而涉嫌向廠商收取回扣等情業經檢察官偵查
    中，則該兩人行為是否與本件中刑事被告林坤億及葉麗珠利
    用偽造文書申請變更起造人之行為涉有不法牽連，甚為可疑
    。
(三)、相對人於本案繫屬後，復就系爭建照之起造人准由鑫旺公司
    變更為立豐公司，依行政訴訟法第215 條規定，本件撤銷訴
    訟如准撤銷原處分對立豐公司亦生效力，立豐公司自不得主
    張原處分仍屬有效或不具違法性，是相對人自應依行政訴訟
    法第196 條之規定負有回復聲請人為系爭建造起造人原狀之
    義務，故本件原處分縱屬執行完畢，仍有回復之可能，聲請
    人得聲請停止原處分之效力及執行，以取得暫時性之結果除
    去請求權。另按建築法第55條第1 項第1 款規定：「起造人
    領得建造執照後，如有變更起造人之情事，應即申報主管機
    關備案」；建築法第70條前段規定：「建築工程完竣後，應
    由起造人會同承造人及監造人申請使用執照」，是起造人名
    義得繼續申請變更；以及起造人有權申請使用執照，均係以
    起造人名義准予變更處分為前提所繼續發展之法律關係。本
    件原處分准予將系爭建照之起造人名義，由聲請人變更為鑫
    旺公司，起訴後，相對人又以原處分之效力為基礎，將起造
    人名義再由鑫旺公司變更為立豐公司，導致立豐公司現具狀
    表示其已依據系爭建照向相對人申請使用執照云云，凡此均
    屬以原處分為前提，所為進展性之法律關係。
(四)、鑑於立豐公司業已向鈞院具狀表明其已向相對人申請使用執
    照在案，則本件停止執行之聲請實具急迫性，必須仰賴鈞院
    准予停止原處分之效力及執行，並停止核發使用執照，否則
    相對人如又准許刑事被告利用立豐公司形式上為起造人之名
    義獲取使用執照，則使用執照持有人將可輕易憑使用執照，
    依土地登記規則第79條等規定，向登記機關申辦建物所有權
    第一次登記，而依土地法第43條規定，將使聲請人依法享有
    系爭建物起造人之權利，遭受難以回復之損害；故本件原因
    事實確已符合行政訴訟法第116 條第2 項規定之積極要件，
    是聲明：相對人在鈞院94年訴字第3076號訴訟事件判決確定
    前，應停止原處分即（87）建都字第797 號建築執照起造人
    名義准予變更為鑫旺公司處分之效力及執行，並應停止依據
    前揭建築執照核發使用執照等語。
三、按行政處分，係指行政機關就公法上具體事件所為之決定或
    其他公權力措施，而對外發生法律效果之單方行政行為，行
    政程序法第92條第1 項定有明文。次按「起造人領得建造執
    照或雜項執照後，如有各款情事之一者，應即申報該管主管
    建築機關備案：一、變更起造人。」為建築法第55條第1 項
    第1 款著有規定；而依同法第12、26、58、59條、第70條第
    1 、2 項、第73條第1 項規定：「本法所稱建築物之起造人
    ，為建築該建築物之申請人…」、「…主管建築機關依本法
    規定核發之執照，僅為對申請建造、使用或拆除之許可。建
    築物起造人…如有侵害他人財產、或肇致危險或傷害他人時
    ，應視其情形分別依法負其責任。」、「建築物在施工中，
    直轄市、縣（市）（局）主管建築機關認有必要時，得隨時
    加以勘驗，發現有情事之一者，應以書面通知承造人或起造
    人或監造人，勒令停工或修改…」、「直轄市、縣( 市)(局
    ) 主管建築機關因都市計畫或區域計畫之變更，對已領有執
    照尚未開工或正在施工中之建築物，如有妨礙變更後之都市
    計畫或區域計畫者，得令其停工，另依規定，辦理變更設計
    。起造人因前項規定必須拆除其建築物時…」、「（查驗）
    建築工程完竣後，應由起造人會同承造人及監造人申請使用
    執照…建築物無承造人或監造人，或承造人、監造人無正當
    理由，經建築爭議事件評審委員會評審後而拒不會同或無法
    會同者，由起造人單獨申請之。」、「建築物非經領得使用
    執照，不准接水、接電及使用。」可知起造人變更之備案，
    事涉主管機關之管理對象之認定；參諸主管建築機關核發建
    築執造係依據起造人申請，而予起造人建築之許可（建築法
    第30條規定），起造人變更乃變更建築執照之一部分（此觀
    新竹縣政府變更起造人申報書將前揭建築法第26條規定納入
    申報書之內容可明），足認起造人變更之備案，於建築法上
    產生一定公法上之權利、義務關係，故該「備案」（實務上
    用語為「准予備查」），性質上應屬行政處分。而與最高行
    政法院93年度字第1262號裁定，係針對農會法施行細則有關
    農會各種法定會議記錄，應於會後7 日內，報主管機關「備
    查」規定，僅在使主管機關知悉其事實經過，原則上權責仍
    屬陳報者，該「備查」乃屬觀念通知，有所不同，先此敘明
    。
四、查新竹縣政府87年建都字第797 號建築執照之起造人，原為
    羅瑞京，嗣經被告所屬建設局以88年4 月23日建都字第1497
    0 號函備案變更起造人為瑞京有限公司，再經被告所屬工務
    局以89年11月3 日工建字第43710 函、92年12月19日工建字
    第0923643716號函依序備案變更起造人為聲請人（甲○○）
    、鑫旺公司。其後被告又以94年10月19日府工建字第094000
    8999函備案變更起造人為立豐公司；而建築執照登記坐落之
    土地所有權人亦由訴外人白晴方變更為魏福興、黃美鈐2 人
    等事實，已為兩造所不爭，並有上開建築執照、被告所屬工
    務局92年12月19日工建字第0923643716號函、被告94年10月
    19日府工建字第0940008999函、土地登記謄本等件影本在卷
    可憑（見本院卷第158 至167 頁），自堪信為真實。而聲請
    人所慮立豐公司以起造人名義，取得使用執照，進一步再依
    土地登記規則第79條規定，向地政機關申辦建物所有權第一
    次登記，將致其受有損害乙節，核其主張將致所有權被侵害
    之損害，並非不能回復原狀，且無不得以金錢賠償填補其損
    害之情形，而不生「難於回復之損害」；遑論縱依聲請人主
    張相對人前開准變更起造人之備案係屬形成處分，亦無有何
    執行應停止之問題，揆之首開說明，聲請人所為停止執行之
    聲請，於法規定要件不合，不應准許。至其餘有關承辦者另
    案涉嫌貪瀆之說明等，則對本院前開判斷不生影響，爰不再
    逐一論斷，附此敘明。
五、依行政訴訟法第104 條、民事訴訟法第95條、第78條，裁定
    如主文。
中    華    民    國    95    年    10    月   17     日
                        第七庭審判長法  官  李得灶
                                    法  官  黃秋鴻
                                    法  官  林玫君
上為正本係照原本作成。
如不服本裁定，應於送達後10日內向本院提出抗告狀（須按他造
人數附繕本）。
中    華    民    國    95    年    10    月   17     日
                                    書記官  黃明和


司法院資訊處製作；財團法人民間司法改革基金會備份。
